【裁判字號】    89,重上更(三),240
【裁判日期】    900608
【裁判案由】    偽造文書等
【裁判全文】
臺灣高等法院刑事判決                      八十九年度重上更(三)字第二四號
    上  訴  人  臺灣臺北地方法院檢察署檢察官
    被      告  戊○○
    選任辯護人  廖年盛
右上訴人因偽造文書等案件，不服臺灣台北地方法院八十三年度訴字第一二四二號，
中華民國八十三年十一月三日第一審判決（起訴案號：臺灣台北地方法院檢察署八十
三年度偵緝字第四七號）提起上訴，判決後經最高法院第三次發回更審，本院判決如
左：
    主  文
上訴駁回。
    理  由
一、公訴意旨略以：被告戊○○係蔣耀琴之弟，林國基為蔣耀琴之夫，緣於民國（下
    同）八十一年十月份，林國基、蔣耀琴夫婦（二人另行通緝）受被害人己○○、
    乙○○、丁○○等人委託代為買賣交割股票，並保管彼等之交割印章，戊○○則
    替其姊及姊夫代跑各項收款、交割股票之工作，三人共同意圖為自己不法之所有
    ，並基於概括犯意，於八十二年一月至九月間，將己○○於中外證券股份有限公
    司（下稱中外公司）第二七九五之四號帳戶內賣出「泰豐」等二十二種股票之股
    款新台幣（下同）一千六百十六萬六千四百零四元，於台育綜合證券股份有限公
    司（下稱台育公司）第二九八三七之九號帳戶內賣出「士電」等十五種股票之股
    款一千三百九十萬四千九百四十五元；乙○○於中外公司第二七九六之七號帳戶
    內賣出「東鋼」等三種股票之股款三百四十七萬四千八百十七元；丁○○於中外
    公司第二七九四之一號帳戶內賣出「台鳳」等八種股票之股款一千零四十六萬三
    千四百九十七元，合計四千四百萬九千六百六十三元原應劃撥匯入己○○、乙○○、丁○○設於台灣中小企業銀行忠孝分行及合作金庫大稻埕支庫之款項，擅自
    盜用印鑑章於證券公司款項劃撥改付支票申請表上而偽造上開文書，將前開股款
    侵占為己有，足以生損害於被害人己○○、乙○○、丁○○。因認被告涉有刑法
    第二百十六條、第二百十條、第二百十七條第二項、第三百三十五條第一項等罪
    嫌。
二、按犯罪事實應依證據認定之，無證據不得推定其犯罪事實，刑事訴訟法第一百五
    十四條定有明文。而認定犯罪事實所憑之證據，雖不以積極證據為限，間接證據
    亦包括在內，然無論直接或間接證據，其為訴訟上之證明，須於通常一般之人均
    不致有所懷疑，而得確信其為真實之程度者，始得據為有罪之認定，倘其證明尚
    未達到此一程度，而有合理之懷疑存在時，事實審法院復已就其心證上理由予以
    闡述，敘明其如何無從為有罪之確定，因而為無罪之判決，尚不得任意指為違法
    ；又認定不利於被告之事實，須依積極證據，苟積極證據不足為不利於被告犯罪
    事實之認定時，即應為有利於被告之認定，更不必有何有利之證據（最高法院七
    十六年台上第四九八六號、三十年上字第八一六號判例參照）。
三、訊據被告戊○○堅決否認有何行使偽造文書及侵占犯行，辯稱其受僱為蔣耀琴、
    林國基二人經營之公司工作，平日完全依蔣耀琴、林國基之指示，辦理股票交割
    事宜，至於本案所涉領取股款改以收取支票一事，亦均由蔣耀琴、林國基先與台
    育證券公司或中外公司財務人員洽妥後，其始依彼等指示前往證券公司代辦手續
    ，林國基夫婦與己○○間之債務糾紛其並不知情，亦未與彼等共同詐欺等語。本
    案公訴人認被告犯有行使偽造文書及侵占犯行，不外以告訴人己○○之指訴、告
    訴人等三人之開戶資料、股票交割憑單、改非劃撥申請書、委任書、對帳單、銀
    行帳戶存提款明細表、改提支票資金明細表等為其論據。惟：
    (一)查公訴意旨所指被告與蔣耀琴、林國基共同偽造告訴人己○○之證券公司款項
      劃撥改付申請表，持以向台育公司領取己○○賣出「士電」等十五種股票之股
      款後予以侵占入己一節，並未就被告所侵占之交割款之股票名稱逐一詳予敘明
      ，而證人即台育公司經辦己○○股票買賣之營業員丙○○於原審證稱己○○於
      該公司買賣股票係由其本人、林國基、蔣耀琴以電話委託買賣，至於股票交割
      後股款領取之情形，則須詢問該公司財務部門主管林志明等語（原審卷第四二
      頁正、背面），另據證人即台育公司協理林志明於法務部調查局台北市調查站
      調查時，證稱己○○買賣股票大部分委託林國基辦理，偶由其親自辦理，其於
      台育公司開戶後，股票交割款利用非劃撥方式改以支票領取者，計有如附表一
      所示共八筆，含十五種股票，其中第一筆至第六筆均林國基代理辦理，另第七
      、八筆則係己○○本人親自辦理等語（見外放編號一證物袋內之林志明八十二
      年十月十九日調查筆錄），並有該八筆股票交割之交割憑單、款項劃撥改付支
      票申請表、委任書、支票分割申請書等影本可稽（見該外放編號一證物袋），
  再參以證人林志明並陳稱與被告素未謀面等語，足見公訴意旨所指己○○關於
      台育公司部分之股票交割股款改以支票方式領取之十五種股票，應係指附表一
      所示之八筆股票交割，而該八筆股票交割之股款改為非劃撥之申請程序亦均由
      林國基或己○○親自為之，並未委由被告代辦；雖告訴人己○○陳稱其並無印
      象曾親自領取股款支票云云（見外放編號一證物袋內八十二年九月二十一日己○○調查筆錄、原審卷第四九頁正面），惟證人林志明已陳明台育公司就非本
      人而受託辦理股票款項劃撥改付支票者，均確實依照有關規定要求受託人提出
      委任人本人之身分證及印鑑章等語（見上開林志明八十二年十月十九日調查筆
      錄），而附表一第七、八筆股票交割憑單及改付支票申請表上亦確無代理人之
      記載，堪認證人林志明所言該二筆股款支票係己○○本人親自領取非虛，告訴
      人己○○所言未曾親領股款支票云云，應係記憶有誤。另佐以被告已陳明其係
      自八十二年四月間始受僱至蔣耀琴、林國基夫婦之公司服務，而附表一所示之
      八筆股票交割之時間大部分均為被告到職前所為，是此部分股款之領取顯與被
      告無涉。從而被告聲請訊問台育公司丙○○、林志明以證明其申請股款改付支
      票，均由蔣耀琴、林國基事前與證券公司人員洽妥一節，並不影響本案被告犯
      行之認定，無調查之必要，併此敘明。
    (二)次查八十四年一月十九日台灣證券交易所股份有限公司頒布「有價證券集中交
      易市場實施全面款券劃撥制度注意事項」前，證券公司就客戶交割股票之股款
      非必均匯入客戶之帳戶內，若客戶已於銀行設立帳戶，證券公司固不待客戶另
      為指示即將交割股票之股款匯入客戶設於銀行之帳戶內，惟若客戶未於銀行設
      立帳戶，證券公司即以支票支付交割之股款等情，業經證人即當時中外公司財
      務部人員甲○○及台育證券公司經理楊蕙如於本院證述明確（見本院卷第一０
      一頁正、背面、第一三七頁），並有證券交易所頒布之「有價證券集中交易市
      場實施全面款券劃撥制度注意事項」一份可按（見本院卷第一一三頁），足認
      在該注意事項頒布前，客戶交割股票之股款得由證券公司匯入其帳戶內，亦得
      以請求給付支票之非劃撥方式領取股款。
    (三)再查股票交割手續及改以非劃撥方式領取股票交割款之手續非必由本人辦理，
      本人未能親自辦理時，亦得出具委託書、委任書及交付本人印章委由他人代辦
      、領取等情，亦據證人台育公司林志明於原審、證人中外公司甲○○於本院分
      別證述無訛（原審卷第四八頁正面、本院卷第一０一頁背面），而告訴人己○○確交付其本人及乙○○、丁○○等之印章委託被告之姊蔣耀琴、姊夫林國基
      代彼等買賣操作投票及辦理交割事宜，為告訴人己○○所自承（原審卷第一六
      頁正面），雖己○○主張其並未授權林國基夫婦將股款之支付改為給付支票之
      非劃撥方式，惟告訴人己○○所委託者係林國基、蔣耀琴夫婦，並非被告，且
      告訴人己○○自承與林國基、蔣耀琴往來過程中，從未與被告接洽，其認識被
      告僅知被告為林國基夫婦經營之公司辦事，被告於該公司是否有份量其並不了
      解，據其所知並無何份量等語（見原審卷第八一頁正），則被告並非直接受己○○委託操作股票、辦理股票交割手續，自無從得悉己○○授權林國基夫婦二
      人代為操作股票之確切範圍並不包括股票款項劃撥改付支票之申請在內，雖證
      人中外公司林素琴於本院證稱被告至證券公司代辦交割手續領取股款之前，是
      否均由蔣耀琴、林國基先行以電話與證券公司人員聯絡，因時隔日久，已不復
      記憶，惟被告既受僱於林國基、蔣耀琴夫婦，擔任公司外務，其依彼等指示代
      為前往證券公司辦理客戶之股票交割手續及領取股款，自屬其職務上之行為，
      並無何違情之處，尤以依己○○所述，被告於林國基經營之公司中顯非居於決
      策之地位，尚難僅因其與蔣耀琴誼屬姊弟，且受僱擔任外務，遽認其就告訴人
      未授權林國基夫婦以非劃撥之方式領取股款亦屬明知，卻基於與林國基夫婦共
      同意圖為自己不法所有之犯意聯絡，擅自偽填改非劃撥申請書及委任書，持以
      領取款股支票侵占入己。況觀諸告訴人所述，本案其所以指被告為共犯，純因
      被告胞姊夫婦倒債三、四億元卻不知去向，蔣耀琴家人應了解彼等行蹤，盼被
      告能協助使林國基夫婦出面等語（原審卷第八一頁背面），可見告訴人己○○
      對被告行使偽造文書及之侵占之指訴殊乏實據，顯不足以為不利於被告之認定
      。
    (四)復查己○○、乙○○、丁○○於中外公司出售股票款項劃撥改付支票之情形詳
      如附表二、三、四，其中附表二編號三所示股款支票係告訴人己○○本人領取
      ，有該劃撥改付支票申請表為憑（見外放編號一證物袋），且自附表二所示支
      票領取情形觀之，於八十二年四月被告受僱於林國基、蔣耀琴夫婦之前，告訴
      人之股票交割股款即曾以支票之方式領取，足徵告訴人己○○稱其本人未曾至
      證券公司領取股款，亦未委託林國基夫婦以改付支票之非劃撥方式領取股款，
      顯非實在；從而己○○、乙○○、丁○○關於中外公司之股票買賣事宜，雖有
      部分交割股票之股款改付支票係由被告領取，然於被告受僱之前，既有股票款
      項劃撥改付支票之情形，且改付支票亦有由告訴人親自領取者，益徵徒憑被告
      基於受僱人之身分，依林國基、蔣耀琴夫婦之指示前往辦理股票交割手續並以
      申請改付支票方式領取股款之客觀事實，誠難使人確信被告有與蔣耀琴、林國
      基共犯本案之犯意聯絡。
    綜上，告訴人指訴及上開各類文書資料均尚難憑以確認被告明知告訴人未授權林
    國基夫婦以改付支票之方式領取交割股款，此外，本院亦查無任何證據足資證明
    被告有何行使偽造文書及侵占犯行，其犯罪自屬不能證明。原審據而為被告無罪
    之諭知尚無不合，檢察官上訴指摘原判決不當，為無理由，應予駁回。
據上論斷，應依刑事訴訟法第三百六十八條，判決如主文。
本案經檢察官張秋雲到庭執行職務。
中    華    民    國      九十      年      六      月       八         日
                              臺灣高等法院刑事第十六庭
                                  審判長法  官  許  增  男
                                        法  官  黃  鴻  昌
                                        法  官  蔡  彩  貞
右正本證明與原本無異。
如不服本判決應於收受送達後十日內向本院提出上訴書狀，其未敘述上訴之理由者並
得於提起上訴後十日內向本院補提理由書（均須按他造當事人之人數附繕本）。
                                        書記官  張  淑  芬
中      華      民      國    九十    年     六     月     十八       日


司法院資訊處製作；財團法人民間司法改革基金會備份。
